臺灣高雄地方法院民事裁定　　　　　　 99年度事聲字第435號
異　議　人　萬泰商業銀行股份有限公司
法定代理人　盧正昕
代　理　人　莊政文
相　對　人　謝秀芬
上列當事人間消費者債務清理事件，前經異議人對於民國99年3
月3 日本院98年度司執消債更字第536 號所為更生方案認可之裁
定提出異議，嗣經本院以99年度事聲字第123 號裁定廢棄原裁定
，由本院於99年11月3 日以98年度司執消債更字第536 號裁定，
認可更生方案，異議人不服，提出異議，本裁定如下：
    主  文
異議駁回。
異議費用由異議人負擔。
    理  由
一、異議要旨略以：本件更生方案相對人所陳可清償與總欠款金
    額仍有相當差距，若僅任其清償些微金額即可免除高達693,
    824 元之債務，將難對社會上因理財不當、奢侈浪費負高額
    債務之人有所警惕，甚至進而仿效，除對其他負債仍正常繳
    款之客戶有失公允外，並將嚴重影響金融秩序之建立。況依
    相對人更生方案所提清償成數僅佔整體債務44.86%，而相對
    人原有債務因法院裁定更生而未再依約繼續加計利息情況下
    ，清償成數應屬過低，對各債權人實有失公平；相對人實際
    每月平均所得攸關償債能力之認定，自有核實認定之必要，
    原審認相對人目前每月收入僅18,675元，於扣除第一階段每
    月繳款5,000 元後，僅保留13,675元作為一家3 口每人每月
    生活費，則每人平均每月之生活費僅4,558 元，實已無法符
    合內政部社會司公告之98年高雄市最低生活費標準，況此支
    出尚未列計有擔保房貸每月8,000 元，故相對人每月收入是
    否僅18,675元，實非無疑，鈞院自有再查明相對人實際上有
    無其他所得，以確實釐清相對人每月收入狀況之必要。況消
    費者債務清理條例之立法目的，係為使不幸陷入經濟困境之
    人得以清理債務重建生活，並期於清理債務過程中能保有符
    合人性尊嚴之最低基本生活，而非讓其為使更生方案獲得認
    可，而隨意主張如此過低之生活費用，應難期足以維持基本
    生活，然原審認可其更生方案，顯有考慮欠周詳之處，相對
    人如此草率規劃其更生方案，日後亦恐有毀諾之虞，此將更
    讓相對人陷入不能清償之境，亦與該條例立法意旨有違；相
    對人現年僅42歲，若於相對人積欠龐大債務後，身體卻健康
    無虞之情形下，長期僅以每月賺取微薄之18,675元收入而滿
    足，實難謂其已盡全力於償還債務上，相對人是否有努力增
    裕收入而盡最大還款誠意，實已明顯可見，原審真要讓相對
    人主張其每月僅18,675元即屬妥適？而任其將債務無端轉嫁
    予各債權人並認定其所提月付額係屬允當？又相對人若短期
    無法覓得酬勞較高工作，觀此更生方案期間長達8 年，應否
    要求相對人要有積極增裕收入之計畫，採分階段方式還款以
    提高清償成數？雖更生方案公允與否不應以清償成數為唯一
    考量，惟異議人認為對具有高道德風險及欠款卻不戮力工作
    之人絕不適用，其亦非該條例所需救助之人，反觀提高清償
    成數，除可讓相對人為過往之過度消費及不當理財行為負責
    外，更能符合社會大眾期待，況相對人更生前2 年之月收入
    約有29,000元上下，故其絕有足夠學歷或特殊專才可再覓得
    更高薪之工作，原審完全忽視此問題，任由此道德風險產生
    ，實難謂公允亦難令異議人信服，爰依法提出異議，請求廢
    棄原裁定等語。
二、按消費者債務清理條例（下稱本條例）之制定，乃為使負債
    務之消費者得依本條例所定程序清理其債務，以調整其與債
    權人及其他利害關係人之權利義務關係，保障債權人之公平
    受償，謀求消費者經濟生活之更生，進而健全社會經濟之發
    展，另債權人會議可決之更生方案對不同意或未出席之債權
    人不公允者，法院應不認可更生方案，本條例第1 條、第63
    條第1 項第1 款分別定有明文。次按，消費者債務清理條例
    之制定，既係為使負債務之消費者得依本條例所定程序清理
    其債務，保障債權人之公平受償，以謀求消費者經濟生活之
    更生，故除有本條例第63條第1 項或第64條第2 項所列所定
    之情形外，法院於認可更生方案時，尚非不得斟酌債務人之
    資力狀況，依照債務人所提更生方案之還款成數，債務人所
    提之更生方案是否有浪費之情事，及債務人實際生活上若有
    特殊困難時，應否加以考慮等情狀，而裁量認可更生方案，
    合先敘明。
三、查相對人於95至98年度申報所得分別為324,696 元、214,69
    3 元、0 元、49,707元，名下有房地各1 筆，此有上開年度
    所得資料清單、土地建物登記謄本、財產歸屬資料清單及稅
    務電子閘門財產所得調件明細表在卷可憑（見本院98年度消
    債更字第428 號卷《下稱消債更卷》第13頁、第21頁至第24
    頁、第27頁、第29頁至第30頁、第67頁至第68頁、第80 頁
    至第81頁、第137 頁至第140 頁、本院98年度司執消債更字
    第536 號卷(一)《下稱司執消債更卷(一)》第137 頁至第140 頁
    、本院99年度事聲字第123 號卷《下稱事聲卷》第20頁），
    相對人陳稱其原服務於開喜屋飲食店，於98年9 月14日起於
    瑪格服飾有限公司（下稱瑪格公司）擔任專櫃人員，每月薪
    資降為18 ,675 元，亦有開喜屋飲食店薪資袋影本、瑪格公
    司服務證明書及薪資單在卷可憑（見消債更卷第82頁、司執
    消債更卷(一)第127 頁至第129 頁），並審酌其98年度任職於
    瑪格公司之上揭年所得僅49,707元以觀，相對人所言堪可採
    信，異議人主張相對人每月收入是否僅18,675元，實非無疑
    云云，然異議人並未提出相關事證以實其說，本院亦無從依
    異議人之臆測而為任何調查，異議人上開主張自不足採。
四、異議人雖主張相對人目前每月收入僅18,675元，於扣除第1
    期至第56期之每月繳款5,000 元後，僅保留13,675元作為全
    家生活費，且未列計每月房貸支出8,000 元，每人平均每月
    之生活費僅4,558 元，顯低於內政部社會司公告之98年高雄
    市最低生活費標準云云，然上開每人每月最低生活費標準金
    額，係考量債務人業已負債累累，其本須以較低之標準生活
    而節忖開銷用以償債，故以之評估債務人所列必要生活支出
    是否為當之依據，並非所有債務人皆係以此金額維持基本生
    活所需，仍須視個案情形具體認定之。而相對人與其子女願
    再三撙節開支，以每月13,675元作渠等生活費用上限（財產
    及收入狀況報告書記載原支出含房貸為25,527元，扣除房貸
    則為15,527元，請見本院98年度司執消債更字第536 號卷(二)
    《下稱司執消債更卷(二)》第13頁），即表示相對人願以較拮
    据之方式維持生活，勉力壓縮個人生活費用而用以挪為負擔
    更生方案還款金額，且於子女成年並大學畢業後（第57期至
    第96期）提高每月清償金額至7,109 元，於此客觀情狀下，
    相對人實際上即以撙節費用之行為而限制其生活，在實際收
    入狀況內盡其最大努力及誠信欲清償所負債務，是以原裁定
    認可之更生方案仍有履行可能。在顧及相對人已獲准本院更
    生，從每月3,500 元，終以每個月為1 期，共分96期、第1
    期至第56期每期清償5,000 元、第57期至第96期每期清償
    7,109 元，合計564,360 元，依本條例規定之最長期限8 年
    為還款期限，顯見已盡十分努力及誠信，無可置疑，在無同
    條例第63 條 第1 項或第64條第2 項所定不應認可之消極事
    由存在情況下，核確屬適當、公允、而且可行。異議人另以
    相對人清償成數過低為由，主張該更生方案之條件對債權人
    不公，惟更生方案公允與否，應審酌債權人與債務人之利益
    衡平、債務人之償債能力與清償誠意以及社會公益等因素加
    以綜合判斷，還款期間、還款成數及數額，並非判斷更生方
    案是否公允之唯一標準，故本件相對人所提更生方案既已盡
    其最大清償能力，亦不能僅憑其還款成數為44.86%，即認更
    生方案不公，異議人執此聲明異議，亦非可採。
五、至異議人主張相對人年僅42歲，應積極增加收入並分階段提
    高清償成數云云，惟相對人是否得以其他方法增加收入，仍
    須視其工作性質、個人專業能力、家庭因素及經濟景氣良窳
    等諸多因素而定，而此等因素或為無法明確衡量、抑或另屬
    將來不可預測之事，俱無從採為判斷更生方案公允與否之客
    觀依據。異議人以此理由指摘更生方案非屬公允云云，尚屬
    無理。
六、綜上所述，本院98年度司執消債更字第536 號裁定認可更生
    方案，尚屬公允，異議人執前詞指摘原裁定為不當，求予廢
    棄，為無理由，應予駁回。
七、依消費者債務清理條例第15條、民事訴訟法第240 條之4 第
    3 項後段、第78條，裁定如主文。
中    華    民    國   100    年    2    月    24    日
                  民事第三庭  法  官  劉傑民
上為正本係照原本作成。
如不服本裁定，應於裁定送達後10日內，以書狀向本院提出抗告
，並繳納抗告費新臺幣1 千元。
中    華    民    國   100    年    2    月    24    日
                              書記官  呂姿儀